【裁判字號】    99,易,1109
【裁判日期】    991112
【裁判案由】    恐嚇
【裁判全文】
臺灣臺中地方法院刑事判決              99年度易字第1109號
公  訴  人  臺灣臺中地方法院檢察署檢察官
被      告  周道亨
上列被告因恐嚇案件，經檢察官提起公訴（99年度偵緝字第181
號），本院判決如下：
    主    文
周道亨犯幫助恐嚇取財罪，累犯，處有期徒刑肆月，如易科罰金
，以銀元參佰元即新臺幣玖佰元折算壹日，減為有期徒刑貳月，
如易科罰金，以銀元參佰元即新臺幣玖佰元折算壹日。
    犯罪事實
一、周道亨前於民國86年間，因妨害自由案件，經本院以86年度
    訴字第2843號判處有期徒刑5月確定，於88年1月26日執行完
    畢。其明知依一般社會生活之通常經驗，可預見提供金融帳
    戶予他人使用，可能幫助他人犯罪，且犯罪集團經常施用恐
    嚇手段使被恐嚇人將款項匯入其指定之人頭帳戶，以掩飾其
    犯行，並藉此逃避檢警人員之追緝。詎周道亨不惜發生上述
    結果，而基於幫助他人易於實現恐嚇取財犯罪之不確定故意
    ，於89年10月18日至同年月22日間之某日，在不詳地點，將
    其於中國信託商業銀行申辦之帳號000000000000號存款帳戶
    之存摺、提款卡及密碼，提供予真實姓名、年籍不詳之成年
    人，容任該不詳成年人使用。嗣該不詳之成年人取得上開帳
    戶之資料後，基於意圖為自己不法所有之犯意，利用上開周
    道亨之帳戶資料作為恐嚇取財之工具，而為下列行為：緣黃
    珍雲所有之車牌號碼B7－4446號自用小客車，於89年10月25
    日上午1時許，在臺中市○○區○○路145巷35號前失竊，該
    不詳人士於同日撥打電話予黃珍雲，向黃珍雲恫嚇稱：需匯
    款新臺幣（下同）4萬元，才會將車輛返還，並指示將款項
    匯入周道亨上開帳戶內等語，致黃珍雲因此心生畏懼，而於
    89年10月30日至誠泰銀行松竹分行匯款4萬元至周道亨上開
    帳戶內（尚未遭提領），然因黃珍雲遲未能接獲該不詳人士
    通知返還車輛之通知，始報警處理。
二、案經臺中市警察局第五分局報告臺灣臺中地方法院檢察署檢
    察官偵查起訴。
    理    由
一、證據能力方面：按被告以外之人於審判外之陳述，雖不符前
    4條之規定，而經當事人於審判程序同意作為證據，法院審
    酌該言詞陳述或書面陳述作成時之情況，認為適當者，亦得
    為證據；當事人、代理人或辯護人於法院調查證據時，知有
    第159條第1項不得為證據之情形，而未於言詞辯論終結前聲
    明異議者，視為有前項之同意，刑事訴訟法第159條之5定有
    明文。本案之證人即被害人黃珍雲於警詢所為之陳述，固為
    審判外之陳述而屬傳聞證據，惟被告周道亨就前開審判外之
    陳述，於本院審理中已同意其有證據能力（見本院卷第148
    頁），而本院審酌上開陳述作成時之情況，並無違法取證之
    瑕疵，認以之作為證據為適當，揆諸上開規定，本案證人黃
    珍雲於警詢中所為之陳述，自有證據能力。
二、訊據被告周道亨固坦承，其確有申辦中國信託商業銀行帳號
    000000000000號存款帳戶之事實，惟矢口否認有幫助恐嚇取
    財之犯行，辯稱：伊帳戶的存摺、提款卡是在89年間遺失的
    ，當時伊將該存摺、金融卡、印章，還有另外2、3家銀行帳
    戶之存摺、提款卡、印章放在機車置物箱，伊把機車停在路
    旁，伊回來時發現機車置物箱被撬開，伊沒有報警，其他帳
    戶伊有打電話到銀行掛失，但中國信託銀行這個帳戶沒有去
    掛失，伊沒有提供該帳戶資料給他人使用云云。惟查：
(一)、上開中國信託商業銀行帳號000000000000號存款帳戶，係被
    告所申辦使用乙情，業據被告於本院審理時自承在卷，並有
    中國信託商業銀行股份有限公司98年8月10日中信銀字第098
    22271209802號函暨所附具之開戶資料附卷可參。又不詳之
    人，利用被告上開帳戶作為恐嚇取財之工具，於89年10月25
    ，撥打電話予證人即被害人黃珍雲，向證人黃珍雲恫嚇稱：
    需匯款4萬元，才會將車輛返還，並指示將款項匯入被告前
    揭帳戶內等語，致證人黃珍雲心生畏懼，而於89年10月30日
    至誠泰銀行松竹分行匯款4萬元至被告上開帳戶內之事實，
    業經證人黃珍雲於警詢及本院訊問時證述明確，並有車籍查
    詢－基本資料詳細畫面、失車唯讀案件基本資料、證人黃珍
    雲所提出之誠泰銀行跨行入戶電匯回單各1份在卷足憑。堪
    認不詳恐嚇集團之成年成員，確有利用被告使用之上開帳戶
    ，對被害人黃珍雲實行恐嚇取財犯罪之事實。
(二)、被告雖以前開言詞置辯，然查：
１、被告於偵查中陳稱：伊有申請中國信託銀行帳戶，是79年左
    右申請的，當時是存錢用，使用1、2年。伊是在漢口路與西
    屯路附近遺失，伊都是打工，有7、8年都沒有使用銀行帳戶
    。伊因為去中國信託銀行結清，銀行告訴伊已經被列為警示
    帳戶，這個帳戶有問題，伊才知道帳戶遺失。當時遺失身分
    證、提款卡、存摺，伊放在機車置物箱內，連機車都遺失了
    。別人之所以會知道伊的帳戶密碼，是因為伊有寫在記事本
    跟皮夾放在一起。失竊後，機車有報警，身分證有申請補發
    ，89年間，伊在臺中，是做酒店類的服務生云云（見偵查卷
    第19、20頁）；於本院訊問時先稱：伊當時遺失存摺、提款
    卡、印章，伊把這些物品放在機車置物箱，伊把車子停在路
    旁，伊回來時，就發現置物箱被撬開，伊沒有報警，只有打
    電話去掛失，但是漏了該中國信託銀行帳戶。伊的提款卡密
    碼是用伊的生日或身分證字號，中國信託銀行的提款卡上伊
    沒有寫密碼在上面，伊不知道為什麼別人有辦法知道伊的密
    碼云云（見本院99年10月8日準備程序筆錄）；於本院審理
    時改稱：伊機車先不見，之後就發覺很多重要文件都不見，
    包括戶口名簿、身分證、存摺、提款卡，共有2、3本存摺，
    有2、3張提款卡一起不見，其他東西伊都有報遺失，只有這
    張中國信託的提款卡及存摺沒有報失。上次庭期伊說機車置
    物箱被撬開，整個東西都不見了，伊的意思是如果伊機車失
    竊了，所以置物箱可能被撬開，東西才會不見。伊的身分證
    在89年間沒有異動補領的資料，是因為當時伊正被通緝，所
    以伊不敢報案，只有銀行的部分伊有去報失，機車失竊部分
    ，伊有報遺失，但記不起是什麼時候去報失竊。當時機車是
    以伊女朋友的名義買的，所以伊委託朋友去報失竊，至於伊
    朋友有沒有去報失竊，伊沒有辦法確認云云（見本院99年10
    月28日審理筆錄），則被告對於本件其所申請之中國信託銀
    行帳戶存摺、提款卡，究係如何發現遺失？係放置在機車置
    物箱內遭人撬開竊走，或連同機車一併遭人竊走？機車遭竊
    後究有無報案？他人如何得以知悉其帳戶密碼等節，所述均
    前後不一。
２、被告於本院訊問時陳稱：伊的提款卡密碼是用伊的生日或身
    分證字號，中國信託銀行的提款卡上伊沒有寫密碼在上面，
    伊遺失該存款、提款卡時，連同伊身分證及戶口名簿也一起
    遺失云云。然被告所有之國民身分證自88年8月21日起至94
    年8 月2日止，並未曾有何換發、補領之情形，有法務部戶
    役政連結作業系統查詢結果乙份在卷可參（見偵查卷第30頁
    ），則被告上開所稱，實有可疑。再金融機構之存摺及提款
    卡，為現代人日常生活中不可或缺之理財工具，一旦遺失，
    除將造成個人財物之損失外，甚至可能淪為他人犯罪之用，
    是一般人皆知悉應將上開物品妥為保管、分開存放。而被告
    係心智健全之成年男子，對此自難諉為不知。被告明知如此
    ，竟將本件銀行存摺及提款卡連同其他銀行存摺、提款卡等
    重要帳戶資料，一同放置在安全性甚低之機車置物箱內攜帶
    外出，被告此舉顯然違背常情。況密碼之設定為防止帳戶遭
    他人盜用之重要機制，若如被告於本院審理時所述，該提款
    卡密碼係其生日或身分證字號，則理應無另行記載之必要；
    惟被告於偵查中陳稱，其將密碼書寫於筆記本，筆記本與其
    存摺、提款卡一同遺失云云，則其將記載提款卡密碼之筆記
    本與金融卡同置一處，無異係使非法取得金融卡之人得以按
    圖索驥，則密碼之設定豈非失其防護之作用？參以，依目前
    之金融實務運作，如有誤輸入密碼3次而遭鎖卡或沒入之情
    事，則若非本人提供提款卡密碼，他人實無從得以知悉該提
    款卡確實密碼為何。
３、被告雖於偵查中陳稱，其已有7、8年未使用銀行帳戶云云，
    然本件被告所申請之中國信託銀行帳戶，於89年10月18日以
    印鑑遺失為由而變更印鑑，於同日以提款卡跨行提領1800元
    ，帳戶僅餘11元，有中國信託銀行98年8月10日中信銀字第
    09822271209802號函暨所附具之存款相關服務性業務申請約
    定書、活期儲蓄存款印鑑卡、歷史交易查詢報表各乙份在卷
    可參（見警卷第6至11頁）。被告於本院審理時自承，89年
    10月18日係由其本人申辦變更印鑑事宜，並提領帳戶內款項
    等語（見本院99年10月28日審理筆錄），而被告於89年10月
    18日變更印鑑，並將帳戶內款項提領僅餘11元後，於89年10
    月23日起至同年月30日止，陸續有不明款項匯入被告前揭帳
    戶並遭提領，其中包含被害人黃珍雲於89年10月30日所匯入
    之4萬元，有上開銀行帳戶歷史交易查詢報表附卷可佐，若
    被告並未將其所有之中國信僦銀行帳戶資料交予他人使用，
    何以於被告甫申請變更帳戶印鑑，並將帳戶內款項幾近提領
    一空後，隨即遭不明人士使用，而有多筆不詳金額匯進、提
    領之情形？
４、恐嚇取財集團以他人帳戶供作款項出入之帳戶，通常會先取
    得帳戶所有人之同意才使用，否則一旦帳戶所有人辦理掛失
    ，被害人所匯入之款項即遭凍結無法提領，而帳戶所有人反
    可輕易辦理補發存摺、變更印鑑及密碼，將款項提領一空，
    衡情犯罪集團當無甘冒此風險之理。是以，若被告辯稱其所
    有上開帳戶資料乃係遭人竊取後遭冒用等情為真，則持有上
    開帳戶資料之犯罪集團根本無法知悉帳戶所有人何時將辦理
    掛失止付，而被害人所匯入之款項是否可順利提領即處於不
    確定狀態，又豈需大費周章向他人恐嚇取財後，要求被害人
    匯款至其等無法擔保確可領用之被告帳戶內，且分次提領該
    等恐嚇取得之款項，而可能平白為帳戶申請使用人牟利之理
    。綜上所述，被告上開所辯，顯無足採認。被告所有之上開
    中國信託銀行帳戶資料應係被告自行提供予不詳之人使用。
５、按刑法上之故意，分為直接故意（確定故意）與間接故意（
    不確定故意）。「行為人對於構成犯罪之事實，明知並有意
    使其發生者」為直接故意；「行為人對於構成犯罪之事實，
    預見其發生而其發生並不違背其本意者」為間接故意，刑法
    第13條第1項、第2項定有明文。衡諸現今社會常情，一般人
    至金融機關如銀行、郵局等開設帳戶使用，係極為方便容易
    且迅速之事，如有使用金融存款帳戶之正當用途，自以使用
    其本人或可信賴之親友申請之帳戶，最為便利安全，且若非
    具意圖以他人帳戶從事不法用途，並藉以逃避查緝，自無使
    用他人帳戶之理。是依一般人通常之知識、經驗，均應知任
    意提供自己帳戶予無信賴關係之他人使用，易致他人藉該帳
    戶取得不法犯罪所得，且欲以之隱匿帳戶內資金之實際取得
    人之身分；衡諸情理，案發當時被告係年滿30歲之成年人，
    對此自難諉為不知。而近年來恐嚇取財之犯罪類型層出不窮
    ，該等犯罪，多數均係利用他人帳戶作為犯罪所得財物之匯
    款帳戶，並經媒體廣為披載，被告縱使並不確知所提供之帳
    戶，係遭他人用以對被害人恐嚇取財，亦無法確知取得帳戶
    之人係以何種方法於何時地為恐嚇取財之具體內容，惟對於
    其所提供之上揭帳戶，將遭人作為恐嚇取財犯行所得財物匯
    入及提領之工具使用，應有概括之認識，且可預見其發生，
    竟仍同意提供，顯對帳戶供他人取得不法犯罪所得之用，亦
    不違背其本意，且其無確信帳戶不至遭利用為犯罪之用，仍
    將帳戶提供他人，被告有基於幫助犯罪之不確定故意存在，
    應堪認定。
６、再按刑法上之幫助犯，係指以幫助之意思，對於正犯資以助
    力，而未參與實施犯罪之行為者而言。被告將其使用之前開
    存摺、提款卡及密碼交付不詳姓名年籍之成年人，該不詳姓
    名年籍之成年人及其所屬恐嚇集團之不詳成年成員持以實行
    詐欺取財，被告交付該存摺、提款卡及密碼之行為，要屬犯
    罪構成要件以外之行為，本院復查無被告對於渠等所為犯行
    之實施，有何犯意聯絡或行為分擔之事實，則被告應屬以幫
    助他人實行犯罪行為之意思，參與構成要件以外之行為，為
    幫助犯。
(三)、綜上所述，被告所辯屬事後卸責之詞，不足採信。本件事證
    明確，被告犯行堪以認定。
三、按刑法業於94年2月2日經修正公布，並於95年7月1日起施行
    ，被告於行為後，法律已有變更。而按行為後法律有變更者
    ，適用行為時之法律；但行為後之法律有利於行為人者，適
    用最有利於行為人之法律，刑法第2條第1項定有明文；復按
    比較新舊法，應就罪刑有關之共犯、未遂犯、想像競合犯、
    牽連犯、連續犯、結合犯，以及累犯加重、自首減輕暨其他
    法定加減原因（如身分加減）與加減例等一切情形，本於統
    一性及整體性原則，綜其全部罪刑之結果而為比較，再適用
    有利於行為人之法律處斷，且應就罪刑有關之一切情形，比
    較其全部之結果，而為整個之適用，不能割裂而分別適用有
    利益之條文（最高法院95年5月23日第8次刑庭會議決議、24
    年上字第4634號及27年上字第2615號判例可資參照）。但此
    所謂不能割裂適用，係指與罪刑有關之本刑而言，並不包括
    易刑處分在內。詳言之，有關易科罰金、易服勞役之刑罰執
    行，仍應比較新舊法之規定，適用最有利於行為人之法律，
    依刑法第2條第1項之從舊從輕原則定其易刑之折算標準（最
    高法院96年臺上字第2790號、第2233號判決；最高法院96年
    臺非字第85號、第58號判決參照）。而本件經比較如下：
(一)、刑法第346條第1項定有罰金刑，依修正後刑法施行法增訂第
    1條之1規定：「（第一項）中華民國九十四年一月七日刑法
    修正施行後，刑法分則編所定罰金之貨幣單位為新臺幣。（
    第二項）九十四年一月七日刑法修正時，刑法分則編未修正
    之條文定有罰金者，自九十四年一月七日刑法修正施行後，
    就其所定數額提高為三十倍。但七十二年六月二十六日至九
    十四年一月七日新增或修正之條文，就其所定數額提高為三
    倍」，及刑法第33條第5款修正為：「主刑之種類如下：五
    、罰金：新臺幣一千元以上，以百元計算之」等規定觀之，
    依修正前後之法律，所定罰金刑之最高度額雖屬相同，然依
    被告行為時即修正前刑法第33條第5款規定之罰金最低額銀
    元1元，並提高10倍計算，前開罰金刑之最低額為銀元10元
    ，即新臺幣30元，較之修正後之新臺幣1000元為低。因此，
    比較上述修正前、後之刑罰法律，自應以被告行為時即修正
    前關於科處罰金刑之法律較有利於被告。
(二)、被告前於86年間，因妨害自由案件，經本院以86年度訴字第
    2843號判處有期徒刑5月確定，於88年1月26日執行完畢，此
    有臺灣高等法院被告前案紀錄表在卷可按，其於受有期徒刑
    之執行完畢後，5年以內故意再犯本件有期徒刑以上之罪，
    不論依修正前之刑法第47條，或修正後之刑法第47條第1項
    之規定，均構成累犯，修正後之規定對被告而言並無較有利
    之情形，應逕依修正前刑法第47條，論以累犯，並加重其刑
    。經綜合比較後，以被告行為時即修正前刑法之規定有利於
    被告，自應一體適用修正前刑法之規定予以論處。
四、論罪科刑部分：
(一)、查被告周道亨提供金融帳戶存摺、提款卡及密碼給犯罪集團
    成員使用，犯罪集團成員並持以向被害人黃珍雲恐嚇取財，
    其係以幫助他人犯罪之意思，參與實施犯罪構成要件以外之
    行為，核屬恐嚇取財罪之幫助犯。故核被告所為，係犯刑法
    第30條第1項、第346條第1項之幫助恐嚇取財罪（起訴法條
    原認係刑法第30條第1項、第346條第3項、第1項，惟本件被
    害人黃珍雲既已將遭恐嚇取財之款項依指示匯入被告前揭帳
    戶，雖尚未遭提領，然既已移入被告之帳戶可得實力支配之
    下，該等犯罪集團成員之所為，應屬恐嚇取財既遂，併此敘
    明）。
(二)、被告幫助他人實行犯罪行為，為幫助犯，應依刑法第30條第
    2項之規定，按正犯之刑減輕之（95年7月1日施行之刑法第3
    0條幫助犯規定，於修正時僅作文字修正，非屬刑法第2條第
    1項所稱之法律變更，應逕適用現行有效之法律）。
(三)、被告前於86年間，因妨害自由案件，經本院以86年度訴字第
    2843號判處有期徒刑5月確定，於88年1月26日執行完畢，已
    如前述，其於受有期徒刑之執行完畢後，5年以內故意再犯
    本件有期徒刑以上之罪，為累犯，應依修正前刑法第47條之
    規定加重其刑；並先加重後減輕其刑。
(四)、爰審酌被告犯罪之動機、目的、手段、其品行及智識程度、
    被害人黃珍雲受損害之金額，所造成之損害程度、及犯後其
    猶卸飾責任之犯後態度等一切情狀，量處如主文所示之刑。
    又被告為本件犯罪行為時之刑法第41條第1項前段規定：「
    犯最重本刑為五年以下有期徒刑以下之刑之罪，而受六個月
    以下有期徒刑或拘役之宣告，因身體、教育、職業、家庭之
    關係或其他正當事由，執行顯有困難者，得以一元以上三元
    以下折算一日，易科罰金。」，被告行為時之易科罰金折算
    標準，修正前罰金罰鍰提高標準條例第2條前段（現已刪除
    ）規定，就其原定數額提高為100倍折算1日，則本件被告行
    為時之易科罰金折算標準，應以銀元300元折算1日，經折算
    為新臺幣後，應以新臺幣900元折算1日。惟新修正之刑法第
    41條第1項前段則規定：「犯最重本刑為五年以下有期徒刑
    以下之刑之罪，而受六個月以下有期徒刑或拘役之宣告者，
    得以新臺幣一千元、二千元或三千元折算一日，易科罰金。
    」，比較修正前後之易科罰金折算標準，以修正前之規定，
    較有利於被告，則應依刑法第2條第1項前段，適用修正前刑
    法第41條第1項前段規定，諭知其易科罰金之折算標準。
(五)、又中華民國九十六年罪犯減刑條例第5條係就該條例施行前
    經通緝之被告或受刑人而設之規定，如係該條例施行後始通
    緝者，即不適用該條規定，法院辦理九十六年減刑案件應行
    注意事項第9條定有明文（最高法院96年度臺非字第332號、
    97年度臺非字第42號判決亦同此見解)。而中華民國九十六
    年罪犯減刑條例係於96年7月16日施行，故被告於96年7月16
    日後始經通緝者，即應適用該條例規定予以減刑。本件被告
    係經臺灣臺中地法院檢察署於98年12月21日以中檢輝偵夜緝
    字第5494號發布通緝，於99年1月14日為彰化縣警察局鹿港
    分局員警緝獲，且被告本案犯罪時間係在96年4月24日以前
    ，是其所犯之罪，合於減刑條件，應依中華民國九十六年罪
    犯減刑條例第2條第1項第3款、第7條規定，減其宣告刑期二
    分之一，並就減得之刑依修正前刑法第41條第1項前段之規
    定諭知易科罰金之折算標準。
據上論斷，應依刑事訴訟法第299條第1項前段，刑法第2條第1項
前段、第30條第1項、第2項、第346條第1項、修正前刑法第47條
、第41條第1項前段，刑法施行法第1條之1第2項，中華民國九十
六年罪犯減刑條例第2條第1項第3款、第7條、第9條，修正前罰
金罰鍰提高標準條例第2條，判決如主文。
中    華    民    國    99    年    11    月    12    日
                        臺灣臺中地方法院刑事第十三庭
                            審判長法  官  吳幸芬
                                  法  官  戴嘉慧
                                  法  官  劉麗瑛
以上正本證明與原本無異。
如不服本判決應於收受判決後10日內向本院提出上訴書狀，並應
敘述具體理由；其未敘述上訴理由者，應於上訴期間屆滿後20日
內向本院補提理由書（均須按他造當事人之人數附繕本）「切勿
逕送上級法院」。
                                  書記官  王玟
中    華    民    國    99    年    11    月    12    日
附錄論罪科刑法條
中華民國刑法第346條
意圖為自己或第三人不法之所有，以恐嚇使人將本人或第三人之
物交付者，處六月以上五年以下有期徒刑，得併科一千元以下罰
金。
以前項方法得財產上不法之利益，或使第三人得之者，亦同。
前二項之未遂犯罰之。
中華民國刑法第30條
幫助他人實行犯罪行為者，為幫助犯。雖他人不知幫助之情者，
亦同。
幫助犯之處罰，得按正犯之刑減輕之。

司法院資訊處製作；財團法人民間司法改革基金會備份。
